【裁判字號】    97,訴,201
【裁判日期】    980422
【裁判案由】    交還土地
【裁判全文】
臺灣雲林地方法院民事裁定               97年度訴字第201號
原      告  財政部國有財產局臺灣中區辦事處雲林分處
法定代理人  己○○
訴訟代理人  葉榮棠律師
複  代理人  林鍾仁律師
被      告  丁○○
訴訟代理人  甲○○
被      告  乙○○
訴訟代理人  丙○○
            戊○○
上列當事人間請求交還土地事件，本院裁定如下：
    主  文
原告之訴及假執行之聲請均駁回。
訴訟費用由原告負擔。
    理  由
一、按原告之訴，其起訴不合程式或不備其他要件者，法院應以
    裁定駁回之，民事訴訟法第249 條第1 項第6 款定有明文。
    又國有耕地放租，其租佃之相關事項，依農業發展條例規定
    辦理，但於中華民國89年1 月28日前已承租國有耕地者，依
    耕地三七五減租條例規定辦理，非屬耕地三七五減租條例之
    施行區域，依土地法及其他有關法律規定辦理；耕地之租佃
    ，依本條例之規定，本條例未規定者，依土地法及其他法律
    之規定，國有耕地放租實施辦法第10條第1 項及耕地三七五
    減租條例第1 條亦有明定。所謂耕地之租佃，即土地法第四
    章所稱耕地租用，依土地法第106 條規定，以自任耕作為目
    的，約定支付地租，使用他人之農地者，為耕地租用，前項
    所稱耕作，包括漁牧。
二、查，被告於民國（下同）87年4 月30日與原告簽訂國有耕地
    租賃契約，承租原告管理坐落雲林縣四湖鄉○○○段92、14
    9 、150 、168 地號等四筆國有土地（下稱系爭土地），期
    間自87年4 月30日起至92年12月31日止等情，為兩造所不爭
    執，並有租賃契約書在卷可證（見本院97年度港簡調字第46
    號卷第5 頁）。兩造間所訂立之租賃契約既屬國有耕地租約
    ，且承租日期在89年1 月28日前，依照前述國有耕地放租實
    施辦法第10條第1 項規定，有關租佃之相關事項，依耕地三
    七五減租條例規定辦理，非屬耕地三七五減租條例之施行區
    域，則依土地法及其他有關法律規定辦理。而依行政院40年
    6 月14日臺40（內）字第3149號訓令規定，指定臺灣省為耕
    地三七五減租條例之施行區域（見本院卷第114 頁），是本
    件兩造間有關租佃之相關事項，應依耕地三七五減租條例規
    定辦理，已堪認定。再依卷附之系爭土地登記資料所示（見
    上開調解卷第16-19 頁），系爭土地之使用分區均為一般農
    業區，使用地類別均係養殖用地，本件原告將系爭土地出租
    與被告從事養殖業，依前述土地法第106 條規定，自屬耕地
    租用，是本件應適用耕地三七五減租條例之規定，益見明確
    。
三、次按出租人與承租人間因耕地租佃發生爭議時，應由當地鄉
    （鎮、市、區）公所耕地租佃委員會調解；調解不成立者，
    應由直轄市或縣（市）政府耕地租佃委員會調處；不服調處
    者，由直轄市或縣（市）政府耕地租佃委員會移送該管司法
    機關，司法機關應即迅予處理，並免收裁判費用，耕地三七
    五減租條例第26條第1 項亦有明文。該條項所謂因耕地租佃
    發生爭議，係指因耕地租佃關係所發生之一切爭議而言，包
    括因轉租、欠租，或約定租期屆滿後，租賃關係是否當然不
    存在所生之爭議等均屬之。必原告對被告起訴，並非根據租
    佃關係，亦非否認兩造間有租賃關係，而係本於其他之法律
    關係為訴訟標的者，始無耕地三七五減租條例第26條之適用
    （最高法院85年度台上字第576 號、85年度台上字第1053判
    決意旨參照）。本件原告起訴主張：被告向原告承租系爭土
    地，期間自87年4 月30日起至92年12月31日止，年租額折收
    代金。詎被告自90年1 月起即積欠租金未繳，經原告以96年
    7 月2 日台財產中雲三字第0963000803號函催告被告於96年
    7 月15日前繳納90年1 月起至92年12月止之租金新臺幣（下
    同）27,840元、逾期違約金27,840元及訴訟費1,000 元，共
    計56,680元，惟被告迄今仍未繳納，積欠租金已達法定期限
    ，經原告以96年11月7 日台財產中雲二字第0962001324號函
    通知被告租賃關係自96年8 月1 日終止，並應繳納93年1 月
    1 日起至96年7 月止之租金計36,332元，並應騰空地上物，
    交還土地。且本件租約於92年12月31日即因租期屆滿而終止
    ，為此請求被告交還系爭土地等語，被告則抗辯原告終止耕
    地租約無效，請求駁回原告之訴等語，顯然係因耕地租佃而
    發生之爭議，依耕地三七五減租條例第26條第2 項規定，非
    經該管耕地租佃委員會調解、調處，不得起訴。本件原告未
    經調解、調處程序即逕行起訴，其起訴為不合法，自應予以
    駁回。
四、依民事訴訟法第249 條第1 項第6 款、第95條、第78條，裁
    定如主文。
中    華    民    國    98    年    4     月    22    日
                  民事第一庭    法  官  蔡碧蓉
如對本裁定抗告須於裁定送達後10日內向本院提出抗告狀，並應
繳納抗告費新台幣1,000 元。
中    華    民    國    98    年    4     月    22    日
                                書記官  蘇靜怡


司法院資訊處製作；財團法人民間司法改革基金會備份。
